ACORDAO-COMPLETO-2413325

ACÓRDÃO 7120/2020 ATA 22/2020 - SEGUNDA CÂMARA

VISTOS, relatados e discutidos estes atos de admissão, oriundos da Diretoria Regional da ECT no Piauí - DR/PI,
ACORDAM os ministros do Tribunal de Contas da União, reunidos em sessão da 2ª Câmara, ante as razões expostas pelo relator, e com fundamento nos arts. 71, inciso III, da Constituição Federal, 1º, inciso V, 39, inciso I, da Lei 8.443/1992, 1º, inciso VIII, 259, inciso I, e 260, §1º, do Regimento Interno, em:
9.1. considerar ilegais os atos de admissão de Andresanya Cristine Gomes Freitas (XXX.173.783-XX) , Antonio Marcos Damasceno Santos (XXX.607.753-XX) e Claudemir Ribeiro Assis (XXX.614.653-XX) ,  negando-lhes registro;
9.2. determinar à Diretoria Regional da ECT no Piauí - DR/PI que:
9.2.1. acompanhe os desdobramentos da Ação Civil Pública 0001035-92.2013.5.10.0015, em trâmite na Justiça do Trabalho, e adote as medidas pertinentes em caso de desconstituição da sentença que estendeu a validade do concurso público regido pelo Edital 11/2011;
9.2.2. cientifique os interessados desta deliberação e encaminhe a este Tribunal, no prazo de 30 (trinta) dias, os comprovantes de ciência;
9.3. determinar à Sefip que proceda ao destaque dos atos de Bernardo Rodrigues de Almeida Neto (XXX.014.413-XX) e Cavour Azevedo Caldas (XXX.844.153-XX) e posterior sobrestamento até decisão definitiva do RE 636.553 STF.

Em análise atos de admissão.

Segunda Câmara

Diretoria Regional da ECT no Piauí - DR/PI.

3. Interessados: Andresanya Cristine Gomes Freitas (XXX.173.783-XX); Antonio Marcos Damasceno Santos (XXX.607.753-XX); Bernardo Rodrigues de Almeida Neto (XXX.014.413-XX); Cavour Azevedo Caldas (XXX.844.153-XX) e Claudemir Ribeiro Assis (XXX.614.653-XX).

13.1. Ministros presentes: Ana Arraes (Presidente), Augusto Nardes (Relator), Aroldo Cedraz e Raimundo Carreiro.
13.2. Ministros-Substitutos presentes: Marcos Bemquerer Costa e André Luís de Carvalho.

AUGUSTO NARDES

Adoto como Relatório, com alguns ajustes de forma que julgo pertinentes, o parecer do Ministério Público junto ao TCU - MPTCU (peça 11) :
Trata-se de processo consolidado com cinco atos de admissão de empregados no âmbito da Diretoria Regional da ECT no Piauí - DR/PI, com pareceres pela legalidade emitidos pelo controle interno.
A seu turno, a Secretaria de Fiscalização de Pessoal manifestou-se nos seguintes termos, seguindo a jurisprudência então dominante nesta Corte sobre tais admissões:
a) negar registro aos atos constantes do presente processo;
b) determinar à Diretoria Regional da ECT no Piauí que:
b.1) acompanhe os desdobramentos da Ação Civil Pública 0001035-92-2013-5-10-0015, em trâmite na Justiça Trabalhista da 10ª Região, e, caso venha a ser desconstituída a sentença ora favorável ao interessado, torne sem efeito seu ato de admissão nos quadros da entidade, bem como providencie o cadastramento do respectivo desligamento no sistema Sisac;
b.2) dê ciência da deliberação que vier a ser adotada aos interessados.
O Tribunal de Contas da União modificou o seu posicionamento sobre a matéria. Os atos das admissões efetuadas pela ECT após o prazo de validade do concurso, com amparo na Ação Civil Pública 0001035-92-2013-5-10-0015, tinham os respectivos registros negados, sem a manifesta emissão de juízo acerca da legalidade dessas admissões.
O Acórdão 1106/2020-TCU-Plenário aperfeiçoou a antiga sistemática, de modo que as contratações da espécie serão efetivamente apreciadas e consideradas ilegais, conforme se extrai da leitura do voto complementar, in verbis:
Voto Complementar
Na sessão de 11 de março de 2020, o e. Min. Benjamin Zymler pediu vista do presente processo, oportunidade em que foi adiada a discussão da matéria objeto dos autos. Em seu voto revisor dissentiu da proposta por mim apresentada, por considerar imprópria a emissão de juízo de legalidade relativamente às contratações realizadas posteriormente à expiração do prazo improrrogável do concurso público. Como conclusão, propôs considerar os atos ilegais e negar-lhes registro.
2. Após analisar as questões trazidas por Sua Excelência, observo que a despeito de as propostas terem encaminhamentos opostos, no caso em exame há poucas diferenças práticas, tendo em vista que o posicionamento pela ilegalidade dos atos não implicará em desfazimento das contratações, haja vista o provimento jurisdicional que lhes garante a continuidade.
3. Também agradeço ao ministro revisor pela alteração em sua proposta para que o Tribunal em vez de apenas "negar registro ao ato", explicite efetivamente a decisão sobre o mérito do ato de admissão, julgando-lhe ilegal para, então, negar o registro.
4. Portanto, a despeito de considerar válidas as avaliações por mim delineadas no voto inicial, acompanho a solução de mérito do revisor para considerar ilegais os atos, em razão da pouca distinção prática da aplicação entre as duas propostas e do acolhimento, pelo revisor, da indicação expressa na parte dispositiva do acórdão do juízo de mérito sobre os atos em apreço.
Ante o exposto, acompanho a proposta apresentada por Sua Excelência, e voto por que seja adotada a deliberação ora submetida a este Colegiado.
 (...) 
Acórdão
VISTOS, relatados e discutidos estes autos, que tratam de atos de admissão oriundos da Diretoria Regional da ECT em São Paulo/interior.
ACORDAM os ministros do Tribunal de Contas da União, reunidos em sessão do Plenário, ante as razões expostas pela relatora, e com fundamento nos arts. 71, inciso III, da Constituição Federal, 1º, inciso V, 39, inciso I, da Lei 8.443/1992, 259, inciso I, e 260, §1º, do Regimento Interno, em:
9.1. considerar ilegais e negar registro aos atos de admissão tratados neste processo;
9.2. determinar à Diretoria Regional da ECT em São Paulo Interior que:
9.2.1. acompanhe os desdobramentos da Ação Civil Pública 0001035-92-2013-5-10-0015, em trâmite na Justiça Trabalhista, e adote as medidas pertinentes em caso de desconstituição da sentença que estendeu por prazo indeterminado a validade do concurso público regido pelo Edital 11/2011;
9.2.2. dê ciência desta deliberação aos interessados.
Os atos de Bernardo Rodrigues de Almeida Neto (peça 5) e Cavour Azevedo Caldas (peça 6) foram encaminhados em 22/5/2015, de modo que houve o decurso do prazo de cinco anos fixado pelo Supremo Tribunal Federal, no âmbito do RE 636.553, para a apreciação de atos de natureza complexa, por parte do Tribunal de Contas da União:
Recurso extraordinário. Repercussão geral. 2. Aposentadoria. Ato complexo. Necessária a conjugação das vontades do órgão de origem e do Tribunal de Contas. Inaplicabilidade do art. 54 da Lei 9.784/1999 antes da perfectibilização do ato de aposentadoria, reforma ou pensão. Manutenção da jurisprudência quanto a este ponto. 3. Princípios da segurança jurídica e da confiança legítima. Necessidade da estabilização das relações jurídicas. Fixação do prazo de 5 anos para que o TCU proceda ao registro dos atos de concessão inicial de aposentadoria, reforma ou pensão, após o qual se considerarão definitivamente registrados. 4. Termo inicial do prazo. Chegada do processo ao Tribunal de Contas. 5. Discussão acerca do contraditório e da ampla defesa prejudicada. 6. TESE: "Em atenção aos princípios da segurança jurídica e da confiança legítima, os Tribunais de Contas estão sujeitos ao prazo de 5 anos para o julgamento da legalidade do ato de concessão inicial de aposentadoria, reforma ou pensão, a contar da chegada do processo à respectiva Corte de Contas". 7. Caso concreto. Ato inicial da concessão de aposentadoria ocorrido em 1995. Chegada do processo ao TCU em 1996. Negativa do registro pela Corte de Contas em 2003. Transcurso de mais de 5 anos. 8. Negado provimento ao recurso. (DJ nº 129/2000. Publicado em 26/5/2020) .
Ante o exposto, o Ministério Público de Contas considera prudente promover o destaque dos atos de admissão de Bernardo Rodrigues de Almeida Neto (peça 5) e Cavour Azevedo Caldas (peça 6) para sobrestá-los até o trânsito em julgado do RE 636.553, tendo em vista que o STF poderá vir a modificar o seu entendimento sobre o tema, de modo similar ao ocorrido no âmbito do RE 638.115, referente aos quintos.
Quanto aos demais atos autuados neste processo, manifesta-se pela ilegalidade e negativa de registro, e aquiesce à determinação proposta pela unidade técnica, no item 'b' da instrução.
	É o relatório.

não há.

Procurador Júlio Marcelo de Oliveira.

ATOS DE ADMISSÃO. CONTRATAÇÕES APÓS EXPIRAR VALIDADE DE CONCURSO PÚBLICO, DURANTE PRORROGAÇÃO ESTABELECIDA JUDICIALMENTE. ILEGALIDADE. NEGATIVA DE REGISTRO. CONTINUIDADE DA RELAÇÃO CONTRATUAL ENQUANTO AMPARADA POR DECISÃO JUDICIAL. DETERMINAÇÃO PARA ACOMPANHAR OS DESDOBRAMENTOS DE AÇÃO CIVIL PÚBLICA. DESTAQUE DE DOIS ATOS. DECURSO DE PRAZO SUPERIOR A CINCO ANOS NO TCU. RE 636.553 STF.

ATOS DE ADMISSÃO (ADS)

Secretaria de Fiscalização de Pessoal (SEFIP).

Estão em exame atos de admissão oriundos da Diretoria Regional da Empresa Brasileira de Correios e Telégrafos no Piauí - DR/PI.
2.	A Secretaria de Fiscalização de Pessoal - Sefip opinou pela negativa de registro dos atos porque as admissões ocorreram após esgotada a validade do concurso público, cujo prazo fora prorrogado por decisão proferida na Ação Civil Pública 0001035.92-2013.5.10.0015, em trâmite na Justiça do Trabalho.
3.	O Ministério Público junto ao TCU - MPTCU, em divergência parcial, defendeu: 
	a) a ilegalidade do ato, e não somente a negativa de registro, na forma deliberada no recente Acórdão 1106/2020-TCU-Plenário, da relatoria da Ministra Ana Arraes, proferido no TC Processo 000.909/2018-1.
	b) destaque de dois atos ante decurso de prazo superior a cinco anos no TCU, para que fiquem sobrestados, ante o decidido no RE 636.553 STF. 
4.	De fato, a proposta da Sefip encontrava amparo em diversas deliberações proferidas pelo Tribunal, entretanto, após análise mais aprofundada do assunto no acórdão mencionado, este Tribunal concluiu que a melhor solução seria o julgamento pela ilegalidade, pois não implicaria desfazimento das contratações de imediato, em face do provimento jurisdicional que lhes garante a continuidade, pelo menos, até a deliberação final da Justiça Trabalhista.
5.	Como a citada ação civil pública ainda não transitou em julgado, pois está pendente de apreciação de embargos de declaração no Tribunal Superior do Trabalho, cabe efetuar a determinação no sentido de ser feito o acompanhamento de seus desdobramentos e a adoção das medidas pertinentes para regularizar as situações, se for o caso.
6.	Quanto ao segundo aspecto levantado pelo MP/TCU, anoto que os dois atos que deram entrada no Tribunal há mais de cinco anos, encontram-se afetados pela recente decisão do Supremo Tribunal Federal, no RE 636.553, razão pela qual anuo à proposta de destaque e sobrestamento:
Recurso extraordinário. Repercussão geral. 
2. Aposentadoria. Ato complexo. Necessária a conjugação das vontades do órgão de origem e do Tribunal de Contas. Inaplicabilidade do art. 54 da Lei 9.784/1999 antes da perfectibilização do ato de aposentadoria, reforma ou pensão. Manutenção da jurisprudência quanto a este ponto. 
3. Princípios da segurança jurídica e da confiança legítima. Necessidade da estabilização das relações jurídicas. Fixação do prazo de 5 anos para que o TCU proceda ao registro dos atos de concessão inicial de aposentadoria, reforma ou pensão, após o qual se considerarão definitivamente registrados. 
4. Termo inicial do prazo. Chegada do processo ao Tribunal de Contas. 
5. Discussão acerca do contraditório e da ampla defesa prejudicada. 
6. TESE: "Em atenção aos princípios da segurança jurídica e da confiança legítima, os Tribunais de Contas estão sujeitos ao prazo de 5 anos para o julgamento da legalidade do ato de concessão inicial de aposentadoria, reforma ou pensão, a contar da chegada do processo à respectiva Corte de Contas". 
7. Caso concreto. Ato inicial da concessão de aposentadoria ocorrido em 1995. Chegada do processo ao TCU em 1996. Negativa do registro pela Corte de Contas em 2003. Transcurso de mais de 5 anos. 
8. Negado provimento ao recurso. (DJ nº 129/2000. Publicado em 26/5/2020) . 
	Ante o exposto, VOTO por que o Tribunal adote a minuta de acórdão que submeto à consideração deste Colegiado.
TCU, Sala das Sessões Ministro Luciano Brandão Alves de Souza, em 7 de julho de 2020.
Ministro JOÃO AUGUSTO RIBEIRO NARDES 
Relator